【裁判字號】    90,台上,6867
【裁判日期】    901108
【裁判案由】    業務侵占
【裁判全文】
最高法院刑事判決                                九十年度台上字第六八六七號
    上  訴  人  甲○○
右上訴人因業務侵占案件，不服台灣高等法院中華民國九十年四月二十五日第二審更
審判決（八十九年度重上更(三)字第二四二號，起訴案號：台灣板橋地方法院檢察署八
十一年度偵字第一四四三五號），提起上訴，本院判決如左：
    主  文
原判決撤銷，發回台灣高等法院。
    理  由
本件原判決認定：上訴人甲○○原係海捷股份有限公司（設台北市○○○路○段七號
五樓，下稱海捷公司）之會計，竟基於概括之犯意，意圖為自己不法之所有，自民國
八十一年一月七日起，至同年七月三十一日止，連續多次在海捷公司利用其職務上經
手公司應收帳款之機會，侵占如原判決附表所示各該客戶所交付之運費支票（一百三
十張），並存入其不知情之夫張清標設於世華聯合商業銀行（下稱世華銀行）東門分
行000000－0號帳戶內兌現，前後共侵占該公司應收票款合計新台幣（下同）
三百十二萬一千五百九十六元等情。因而撤銷第一審判決，改判論處上訴人連續意圖
為自己不法之所有，而侵占對於業務上所持有之物罪刑，固非無見。
惟查：(一)利益於被告之合法上訴，上訴審法院誤為不合法，從程序上為駁回上訴之判
決確定者，此種程序上之判決，不發生實質上之確定力，上訴審法院可逕依合法之上
訴進行審判（本院八十年十一月五日、八十年度第五次刑事庭會議決議一參照）。本
件上訴人因業務侵占案件，不服原審法院九十年四月二十五日第二審更審判決（八十
九年度重上更(三)字第二四二號），於九十年五月十一日提起第三審上訴，並於同年月
二十一日補提上訴理由狀於原審法院，惟原審法院漏未將該上訴理由狀送交本院，致
本院於九十年八月二日判決時，誤以上訴人未提出上訴理由書狀，其上訴不合法，從
程序上予以駁回（九十年度台上字第四七七五號）。嗣原審法院發現遺漏，至九十年
十月二日始將上訴人之上訴理由狀轉送到院，經核上訴人於本院判決前既已提出上訴
理由狀於原審法院，有原審之收狀戳記可稽，其上訴為合法。本件上訴人為自己利益
之合法上訴，因誤為不合法，從程序上駁回確定，此種程序上之判決，不發生實質上
之確定力，應由本院依合法之上訴進行審判，合先敘明。(二)證據雖已調查而其內容尚
未明瞭者，即與未經調查無異，如遽行判決，仍屬應於審判期日調查之證據而未予調
查。原判決事實認定上訴人連續多次侵占如原判決附表所示，屬於海捷公司所有之支
票一百三十張，並將之存入世華銀行東門分行之帳戶兌領，得款三百十二萬一千五百
九十六元。理由並說明上開事實有世華銀行東門分行所檢附之明細表、被害人公司所
製作之對照表、上訴人書立之道歉函，及上訴人所簽發作為賠償憑證之本票七張等證
據可資證明。惟依卷內資料，原判決附表所示支票一百三十張，其金額合計為二百九
十七萬六千五百九十六元，並非事實欄所載之三百十二萬一千五百九十六元；又世華
銀行東門分行所檢附之明細表（見原審更(一)卷第一八九至一九二頁），亦與原判決附
表內所列之內容未盡相符；另被害人公司所製作之對照表，經查證後被侵占之支票在
世華銀行東門分行兌領者為三百十七萬九千七百七十元（見原審更(二)卷第一五○頁背
面），與原判決認定之事實及附表之記載，均不相符；此外上訴人所書立之道歉函，
載為侵占一千三百零四萬四千七百五十一元（見原判決第四面第三至六行），但上訴
人所簽發作為賠償憑證之本票七張，其合計之金額則為一千一百五十萬三千九百六十
元（見原判決第四面第十一行）。關於侵占之金額，其事實之認定、附表之記載及所
採用之證據，無一相符，究竟實情如何，原審未予查明，即遽行判決，自有未合。(三)
原判決事實認定，上訴人為海捷公司之會計，竟利用職務上經手公司應收帳款之機會
，侵占客戶交付給公司之運費支票。惟上訴人始終辯稱：伊雖為公司之會計，但職務
上並不經手公司之應收帳款及客戶繳給公司之支票，涉案之支票是伊與蔡榮建私自接
單，而收取之報酬（見第一審卷第一四○頁背面，原審上訴卷第七十七頁、更(一)卷第
二三○頁背面、更(三)卷第五十九頁、第六十六頁）。上開辯解是否屬實，與共犯之結
構及上訴人應成立何罪名有關。按海捷公司之櫃檯人員於收受客戶繳付之支票後，即
應依據支票之金額製作傳票及明細表，並依一定流程逐級審核，已據海捷公司之職員
陳麗婷、黃育君、邱素蓮等人供明在卷，而上訴人係會計人員並非櫃檯人員，依其職
務於何一階段得持有支票（上訴人已否認經手支票）？於侵占時如何逃避傳票及明細
表逐級審核之勾稽（原判決已認定上訴人未偽造傳票）？原審未予調查審認，並說明
其所憑之證據及認定之理由，已有未合。又上訴人所提示兌領之支票，既有客戶之名
稱、付款之銀行及支票號碼（見原判決附表所示），則各該支票究係客戶付給海捷公
司之運費，或上訴人與蔡榮建私自接單，而收取之報酬？祇要向各該客戶查證即可明
瞭，而上開證據並非不易調查或不能調查，乃原審未予調查，復未說明不予調查之理
由，即遽行判決，亦難昭折服。以上或為上訴意旨指摘所及，或為本院得依職權調查
之事項，應認仍有撤銷發回更審之原因。原判決說明不另為無罪諭知部分，基於審判
不可分原則，併予發回；另移送併辦部分，是否為起訴效力所及，併予斟酌。又本件
雖屬刑事訴訟法第三百七十六條第三款所列之案件，惟於（八十四年十月二十日公布
）修正刑事訴訟法施行前，原得上訴於第三審法院，且已繫屬於法院，依刑事訴訟法
施行法第五條第一項規定，仍應依施行前之法定程序終結之。另上訴人已辯稱：本票
、道歉函、自白書係被迫而書寫，非出於自由意思；但上訴人曾自行錄音，並將錄音
帶寄給被害人公司以表示歉意，該錄音之內容及說話之語氣如何，宜予勘驗，以資判
斷其自白之任意性，併此指明。
據上論結，應依刑事訴訟法第三百九十七條、第四百零一條，判決如主文。
中      華      民      國     九十     年     十一     月      八      日
                              最高法院刑事第十二庭
                                  審判長法官  呂  潮  澤
                                        法官  陳  世  雄
                                        法官  孫  增  同
                                        法官  林  開  任
                                        法官  黃  一  鑫
      右正本證明與原本無異
                                              書  記  官
中      華      民      國     九十     年     十一     月     十三     日


司法院資訊處製作；財團法人民間司法改革基金會備份。
